ACORDAO-COMPLETO-2579259

ACÓRDÃO 4102/2023 ATA 16/2023 - PRIMEIRA CÂMARA

VISTO, relatado e discutido este pedido de reexame interposto por Miriam Marroni contra o Acórdão 313/2022-TCU-Primeira Câmara, que julgou ilegal e negou registro a seu ato de aposentadoria, emitido pelo Tribunal Regional do Trabalho da 4ª Região/RS, em decorrência da incorporação de quintos pelo exercício de função comissionada exercida no período compreendido entre 8/4/1998 e 4/9/2001, 
ACORDAM os Ministros do Tribunal de Contas da União, reunidos em sessão da 1ª Câmara, ante as razões expostas pelo Relator, com fundamento nos arts. 48 da Lei 8.443/1992, 286 do Regimento Interno e 7º, inciso II, da Resolução-TCU 353/2023, em:
9.1. conhecer do pedido de reexame para, no mérito, dar-lhe provimento parcial;
9.2. considerar ilegal e, excepcionalmente, ordenar o registro do ato de aposentadoria de Miriam Marroni;
9.3. tornar sem efeito o Acórdão 313/2022-TCU-Primeira Câmara;
9.4. encaminhar cópia da deliberação à recorrente e ao órgão de origem.

Pedido de reexame interposto contra acórdão que considerou ilegal e negou registro a ato de aposentadoria.

Primeira Câmara

3. Recorrente: Miriam Marroni (XXX.846.520-XX)

13.1. Ministros presentes: Benjamin Zymler (na Presidência), Walton Alencar Rodrigues, Jorge Oliveira (Relator) e Jhonatan de Jesus.
13.2. Ministros-Substitutos presentes: Augusto Sherman Cavalcanti e Weder de Oliveira.

JORGE OLIVEIRA

Ministro-Substituto Weder de Oliveira

Adoto como relatório a instrução elaborada pela Unidade de Auditoria Especializada em Recursos (AudRecursos) , cujas conclusões foram acolhidas pelo Ministério Público junto ao TCU (MPTCU) , neste processo representado pelo Procurador Sérgio Ricardo Costa Caribé (peças 33-35) .
"INTRODUÇÃO
Trata-se de pedido de reexame (peça 18) interposto por Miriam Marroni contra o Acórdão 313/2022-TCU-Primeira Câmara (peça 8, Rel. Min. Weder de Oliveira) . 
1.1. A deliberação recorrida apresenta o seguinte teor: 
'ACORDAM os ministros o Tribunal de Contas da União, reunidos em sessão da 1ª Câmara, com fundamento nos arts. 1º, V, e 39, II, da Lei 8.443/1992, c/c os arts. 17, III; 143, II e 260 e 262 do Regimento Interno do TCU, em considerar ilegais e negar registro ao (s) ato (s) de aposentadoria em favor do (s) interessado (s) identificado (s) no item 1.1, e expedir as determinações abaixo, conforme proposto pela unidade técnica.
 (...) 
1.7. Determinações:
1.7.1. dispensar a devolução dos valores indevidamente recebidos, presumidamente, de boa-fé pelo (s) interessado (s) nos termos da Súmula 106 deste Tribunal;
1.7.2. determinar ao órgão/entidade responsável pela concessão que:
1.7.2.1. suspenda, no prazo de 15 (quinze) dias, todo e qualquer pagamento concernente ao (s) ato (s) impugnado (s) , adequando a parcela referente à incorporação de quintos/décimos do (a) interessado (a) , conforme modulado pelo STF no âmbito do RE 638.115, comunicando a este Tribunal as providências adotadas, nos termos dos arts. 262, caput, do RI/TCU, e 8º, caput, da Resolução TCU 206/2007;
1.7.2.2. dê ciência do inteiro teor desta deliberação ao (s) interessado (s) , alertando-o (s) de que o efeito suspensivo proveniente da interposição de eventuais recursos perante o Tribunal não o (s) exime da devolução dos valores percebidos indevidamente após a respectiva notificação, caso esses não sejam providos, devendo encaminhar os comprovantes dessa notificação a esta Corte no prazo de até 30 (trinta) dias;
1.7.2.3. cadastre novo (s) ato (s) de concessão de aposentadoria livre (s) da (s) irregularidade (s) apontada (s) , submetendo-o (s) no prazo de 30 (trinta) dias à apreciação deste Tribunal, nos termos do art. 262, caput e § 2º, do RI/TCU, e do art. 19, § 3º, da Instrução Normativa TCU 78/2018;
 (...) '
HISTÓRICO
Em exame, para fins de registro, ato de Aposentadoria emitido pelo Tribunal Regional do Trabalho da 4ª Região/RS - RS em benefício de Miriam Marroni.
1.2. O ato foi considerado ilegal, com negativa de registro, pela inclusão, nos proventos, de quintos de funções comissionadas exercidas após o advento da Lei 9.624/1998, que extinguiu a vantagem.
1.3. O acórdão recorrido não consignou se a parcela irregularmente incluída nos proventos estava, ou não, amparada por decisão judicial transitada em julgado.
1.4. Houve determinação ao órgão de origem para que suspendesse os pagamentos da parcela de quintos indevidamente incorporada.
1.5. Foi também determinada a emissão de novo ato, livre da irregularidade apontada.
ADMISSIBILIDADE
Reitera-se a proposta de conhecimento do recurso, nos termos do exame de admissibilidade de peça 25 e do despacho de peça 28.
EXAME DE MÉRITO
Delimitação
1.6. O presente exame contempla as seguintes questões:
legalidade da incorporação de quintos pelo exercício de função comissionada ou de cargo em comissão após a entrada em vigor da Lei 9.624/1998, de 8/4/1998;
modulação dos efeitos da decisão adotada pelo STF no RE 638.115, que fixou condições para preservação dos pagamentos.
Incorporação de quintos após a vigência da Lei 9.624/1998
1.7. A recorrente defende que o ato é legal, pois os quintos foram incorporados com base em decisão judicial, que reconheceu o direito à vantagem. Argumenta, em síntese, que:
'foi contemplada por decisão judicial transitada em julgado em 30-08-2010 (..) , nos autos da ação coletiva de nº 2003.71.00.057296-7';
'como comprova a documentação anexa, a servidora figurou na listagem dos substituídos pela ação coletiva. E, independentemente disso, trata-se de ação ajuizada pela entidade sindical na condição de substituta processual, amparada pelo art. 8º, III, da Constituição Federal'.
Análise:
1.8. Não há amparo legal para a incorporação de quintos pelo exercício de função comissionada ou cargo em comissão após 8/4/1998, quando entrou em vigor a Lei 9.624/1998, que extinguiu a vantagem.
1.9. A questão foi decidida pelo Supremo Tribunal Federal, em regime de repercussão geral (RE 638.115, tema 395) . O entendimento fixado foi o de que 'ofende o princípio da legalidade a decisão que concede a incorporação de quintos pelo exercício de função comissionada no período de 8/4/1998 até 4/9/2001, ante a carência de fundamento legal'.
1.10. A carência de fundamento legal para a concessão da vantagem é motivo suficiente para sustentar a ilegalidade do ato e a consequente negativa de seu registro (plano da validade) , ainda que, excepcionalmente, sejam preservados os efeitos financeiros (plano da eficácia) , se atendidas as condições fixadas pelo STF ao modular os efeitos do julgamento do RE 638.115.
Preservação dos efeitos financeiros do ato (modulação da decisão do RE 638.115) 
1.11. A recorrente defende que é legítima a continuidade dos pagamentos dos quintos incorporados, por estarem amparados em decisão judicial transitada em julgado. 
Análise:
1.12. A cessão imediata ou a manutenção dos pagamentos decorrentes do ato dependerá do atendimento às condições fixadas pelo STF ao modular os efeitos da decisão adotada no RE 638.115, relativamente às funções exercidas de 8/4/1998 a 4/9/2001.
1.13. Na modulação de efeitos, o STF considerou situações distintas. Assim, é 'indevida a cessação imediata do pagamento dos quintos quando fundado em decisão judicial transitada em julgado'. Todavia, quanto às vantagens percebidas em razão de decisões administrativas ou de decisões judiciais sem trânsito em julgado, os pagamentos devem ser mantidos apenas 'até sua absorção integral por quaisquer reajustes futuros concedidos aos servidores'.
1.14. No caso concreto, o acórdão recorrido não consignou se o ato estava, ou não, amparado em decisão judicial.
1.15. Mesmo com a informação, no recurso, de que o ato está amparado por decisão judicial transitada em julgado, a confirmação dessa premissa exige a análise da situação da beneficiária do ato, em confronto com os limites objetivos e subjetivos da decisão judicial invocada.
1.16. Tal análise deve ser empreendida pelo órgão de origem, responsável pela emissão do ato e que dispõe de todas as informações necessárias para verificar o atendimento às condições fixadas na modulação de efeitos do julgamento do RE 638.115.
1.17. Caso seja comprovado, perante o órgão de origem, que o benefício em exame está amparado por decisão judicial transitada em julgado que assegure a vantagem, será possível a continuidade dos pagamentos, sem a absorção por reajustes futuros. Do contrário, deverá ocorrer a cessão imediata ou a absorção gradual da vantagem pelos reajustes futuros, conforme o enquadramento da situação concreta em uma das hipóteses previstas na modulação dos efeitos do RE 638.115.
1.18. A decisão recorrida não ressalvou expressamente a hipótese de preservação dos efeitos financeiros do ato, caso o órgão de origem comprove que a vantagem em questão está amparada em decisão judicial transitada em julgado. Assim, convém deixar consignada a ressalva, para que não haja dúvidas na implementação do acórdão.
CONCLUSÃO
Do exame, é possível concluir que:
não há amparo legal para a incorporação de quintos pelo exercício de função comissionada ou cargo em comissão após 8/4/1998, como decidido pelo STF no julgamento do RE 638.115;
a ausência de amparo legal justifica a irregularidade do ato (plano da validade) , mesmo nos casos em que o pagamento seja mantido (plano da eficácia) , em caráter excepcional, por força da modulação dos efeitos da decisão adotada no RE 638.115;
os efeitos financeiros das incorporações de quintos pelo exercício de funções ou cargos comissionados entre 8/4/1998 e 4/9/2001 podem ser preservados se atendidas as condições fixadas pelo STF ao modular os efeitos da decisão adotada no RE 638.115;
caberá ao órgão de origem avaliar a situação do caso concreto, em confronto com os parâmetros já fixados pelo STF, e adotar as medidas cabíveis quanto à cessação imediata ou à continuidade dos pagamentos.
PROPOSTA DE ENCAMINHAMENTO
Ante o exposto, submetem-se os autos à consideração superior, propondo-se, com fundamento no art. 48 da Lei 8.443/1992:
conhecer do recurso e, no mérito, negar-lhe provimento;
esclarecer ao órgão de origem que será possível a continuidade dos pagamentos, sem a absorção por reajustes futuros, caso comprove, no caso concreto, a existência de decisão judicial transitada em julgado que assegure a incorporação de quintos no período entre 8/4/1998 e 4/9/2001, conforme a modulação de efeitos fixada pelo Supremo Tribunal Federal no Recurso Extraordinário 638.115."
É o relatório.

Felipe Néri Dresch da Silveira (OAB-RS 33.779)

Procurador Sérgio Ricardo Costa Caribé

PEDIDO DE REEXAME. APOSENTADORIA. INCORPORAÇÃO DE QUINTOS APÓS A VIGÊNCIA DA LEI 9.624/1998. ATO JULGADO ILEGAL. DECISÃO JUDICIAL TRANSITADA EM JULGADO. CONHECIMENTO. MODULAÇÃO DOS EFEITOS DO RE 638.115/STF. RESOLUÇÃO TCU 353/2023. PROVIMENTO PARCIAL. REGISTRO EXCEPCIONAL DO ATO.

APOSENTADORIA (APOS)

Unidade de Auditoria Especializada em Pessoal (AudPessoal)

Trata-se de pedido de reexame interposto por Miriam Marroni contra o Acórdão 313/2022-TCU-Primeira Câmara (relator: Ministro-Substituto Weder de Oliveira) , que julgou ilegal e negou registro a seu ato de aposentadoria, emitido pelo Tribunal Regional do Trabalho da 4ª Região/RS, em decorrência da incorporação de quintos pelo exercício de função comissionada exercida no período compreendido entre 8/4/1998 e 4/9/2001. 
Ratifico o despacho exarado à peça 28, para conhecer do recurso, porquanto preenche os requisitos de admissibilidade previstos no artigo 48 da Lei 8.443/1992.
À época da prolação do Acórdão recorrido, não havia nos autos informação sobre o amparo da parcela em decisão judicial transitada em julgado, o que embasou a determinação para suspensão dos pagamentos. Já nesta oportunidade, a recorrente alega ser beneficiária da decisão judicial transitada em julgado em 30/8/2010, nos autos da ação coletiva de 2003.71.00.057296-7.
Ao instruir o feito, a Unidade de Auditoria Especializada em Recursos (AudRecursos) , contando com o endosso do MPTCU, propõe negar provimento ao pedido de reexame. Em sua avaliação, não há amparo legal para a incorporação de quintos pelo exercício de função comissionada ou cargo em comissão após 8/4/1998, justificando a irregularidade do ato (plano da validade) , mesmo nos casos em que o pagamento seja mantido (plano da eficácia) , em caráter excepcional, por força da modulação dos efeitos da decisão adotada no RE 638.115. 
Para a unidade técnica, caberá ao órgão de origem avaliar a situação do caso concreto, em confronto com os parâmetros já fixados pelo STF, e adotar as medidas cabíveis quanto à cessação imediata ou à continuidade dos pagamentos.
Divirjo parcialmente do encaminhamento proposto.
O STF já assentou a ilegalidade da incorporação dos quintos ou décimos resultantes do exercício de funções exercidas entre 8/4/1998 e 4/9/2001 (tese 395) . Dessa forma, o ato em exame deve ser considerado ilegal, independentemente da modulação do alcance da decisão do STF no RE 638.115. 
A apreciação da legalidade que tem lugar nesta Corte de Contas opera no plano da validade do ato, enquanto a modulação dos seus efeitos opera no plano da eficácia. Portanto, é possível que um ato inválido no nosso ordenamento jurídico, excepcionalmente, produza efeitos jurídicos (Acórdão 2198/2023-TCU-Primeira Câmara, de minha relatoria) . 
No presente caso, os décimos extemporâneos estão albergados pela sentença proferida na Ação Ordinária 2003.71.00.057296-7, que tramitou na 2ª Vara Federal de Porto Alegre/RS e foi movida pelo Sindicato dos Trabalhadores do Poder Judiciário Federal no Rio Grande do Sul (Sintrajufe) . Ainda, o nome da inativa consta do rol de substituídos juntado pelo sindicato à inicial do respectivo processo de conhecimento (peça 24, p. 47) .
Assim, a despeito da ilegalidade do ato, decorrente da incorporação reputada inconstitucional pelo STF, havendo decisão judicial transitada em julgado assegurando, em caráter permanente, a vantagem questionada, é de se deferir o respectivo registro, consoante previsto no art. 7º, inciso II, da novel Resolução TCU 353/2023.
Diante do exposto, voto no sentido de que este Colegiado adote a deliberação que ora submeto à sua apreciação.
TCU, Sala das Sessões, em 30 de maio de 2023.
JORGE OLIVEIRA 
Relator